【裁判字號】    97,訴,855
【裁判日期】    980422
【裁判案由】    偽造文書等
【裁判全文】
臺灣臺北地方法院刑事判決               97年度訴字第855號
公  訴  人  臺灣臺北地方法院檢察署檢察官
被      告  乙○○
選任辯護人  陳益軒律師
上列被告因偽造文書等案件，經檢察官提起公訴（97年度偵緝字
第747號），本院判決如下：
    主  文
乙○○無罪。
    理  由
一、公訴意旨略以: 被告乙○○明知未經告訴人甲○○之同意或
    授權，竟基於行使偽造私文書及意圖為自己不法所有之犯意
    ，於如附表所示之時間，偽簽告訴人之名義，於寶華銀行（
    已改為新加坡商星展銀行股份有限公司）活期儲蓄存款取款
    憑條上，盜領告訴人於寶華商業銀行敦南分行所申設000-00
    0-00000-0號帳戶內如附表所示之款項，足生損害於告訴人
    及寶華銀行帳務管理之正確性。因認被告涉犯刑法第216條
    、第210條之行使偽造私文書罪、第339條第1項之詐欺取財
    罪等罪嫌。
二、按被告未經審判證明有罪確定前，推定其為無罪。犯罪事實
    應依證據認定之，無證據不得認定犯罪事實，又不能證明被
    告犯罪者，應諭知無罪之判決，刑事訴訟法第154條、第301
    條第1項前段分別定有明文。而告訴人之告訴，係以使被告
    受刑事訴追為目的，是其陳述是否與事實相符，仍應調查其
    他證據以資審認（最高法院52年台上字第1300號判例意旨參
    照）。又認定犯罪事實所憑之證據，雖不以直接證據為限，
    間接證據亦包括在內，然而無論直接證據或間接證據，其為
    訴訟上之證明，須於通常一般之人均不致有所懷疑，而得確
    信其為真實之程度者，始得據為有罪之認定，倘其證明尚未
    達到此一程度，有合理之懷疑存在而無從使事實審法院得有
    罪之確信時，即應由法院為諭知被告無罪之判決，最高法院
    著有76年臺上字第4986號判例可資參照。又按刑事訴訟法第
    161條已於91年2月8日修正公布，其第1項規定：檢察官就被
    告犯罪事實，應負舉證責任，並指出證明之方法。因此，檢
    察官對於起訴之犯罪事實，應負提出證據及說服之實質舉證
    責任。倘其所提出之證據，不足為被告有罪之積極證明，或
    其指出證明之方法，無從說服法院以形成被告有罪之心證，
    基於無罪推定之原則，自應為被告無罪判決之諭知，最高法
    院92年台上字第128號判例參照。又按「刑法第210條之偽造
    文書，以無制作權之人冒用他人名義而制作該文書為要件之
    一，如果行為人基於他人之授權委託，即不能謂無制作權，
    自不成立該條之罪。」（最高法院47年臺上字第226號判例
    要旨參照）。
三、公訴意旨認被告涉犯上開罪嫌，無非係以告訴人之指訴、被
    告乙○○所供曾領取如附表所示款項之自白、寶華商業銀行
    敦南分行97年2月27日函及帳號000-000-00000-0號活期儲蓄
    存款帳戶取款憑條、帳戶明細表等為其論罪依據。
四、訊據被告乙○○固坦承分別於附表所示時間，持告訴人名義
    之取款憑條，向寶華銀行提領如附表所示之款項等情不諱，
    惟堅詞否認有何行使偽造私文書及詐欺取財之犯行，並辯稱
    : 當初雙方是男女朋友，我請告訴人開立帳戶供我作股票投
    資，嗣告訴人表示也要參與，於96年6、7月時交付我新臺幣
    （下同）12萬元與我一起合資投資，但由我負責所有股票買
    賣事宜。如附表所示5張取款憑條均是告訴人所書寫交給我
    使用的，96年9月3日的5萬元，其中4萬元是告訴人母親喪事
    費用，1萬元是我的錢，我沒有偽造取款憑條及詐欺銀行，
    帳戶中的錢有些是我的錢，告訴人有授權我提領款項等語。
    經查: 被告於如附表所示時間，分別持以告訴人名義制作之
    取款憑條5張，向寶華銀行領取如附表所示之款項等情，固
    業據被告坦承不諱，並據告訴人於本院審理時作證在案，且
    有星展銀行97年6月24日星展敦密字第70號函暨所附之上開
    000 -000-00000-0號帳戶往來明細（參本院卷第34、35頁）
    、星展銀行97年7月9日星城字第025號函暨所附取款憑條1張
    （參本院卷第47、48頁）、星展銀行97年7月17日（97）星
    松字第289號函暨所附取款憑條1張（參本院卷51、52頁）、
    星展銀行敦北分行97年8月18日（97）星展北發字第74號函
    暨所附取款憑條3張（參本院卷第54-57頁）在卷可稽。告訴
    人甲○○雖堅指: 如附表所示5張取款憑條均非我所寫，是
    被告冒名制作，被告共盜領我的存款42萬6900元等語（參偵
    字第2353號卷第30頁），但被告則堅詞否認偽造取款憑條，
    並執上詞置辯。因此，本案首應審究者為: 如附表所示5張
    取款憑條上之簽名是否被告所偽造，經查:
  (一)被告辯稱:如附表編號3之取款憑條，是因告訴人之母喪事費
    用，請被告提款的等語。並提出手機簡訊照片為證（參本院
    卷第21頁）。經查，被告當庭所提出之手機，經本院當庭勘
    驗結果，其中確有一通署名小柔0000000000號電話之簡訊，
    載「股票有要賣嗎，葬儀社的人已經在催尾款的錢了，我身
    上不夠給它（他）們。08/31 17:00」，此有勘驗筆錄在卷
    可稽（參本院卷第25頁）。嗣告訴人於本院97年11月26 日
    審理時以證人身分具結作證時，除確認該手機簡訊確為其所
    發外，就如附表編號3取款憑條部分結證稱: 於96年8月份因
    我母親在高雄美濃墓地淹水要撿骨，就請被告先給我12萬元
    ，但是被告又說不要拿這個錢出來，那要當作結婚基金的。
    後來被告領4萬元給我。96年9月3日的取款條是我寫的等語
    （參本院97年11月26日審判筆錄）。核與被告上開所供相一
    致，足認被告此部分之所辯，核與事實相符，而可採信。
    從而，如附表編號3取款憑條上告訴人之簽名，確係告訴人
    所親簽，而非被告所偽造之事實，已至為明確。
  (二)如附表編號1、2、4、5等4張取款憑條部分，告訴人於偵查
    、本院審理中作證時，雖亦均始終否認為其親簽。惟經本院
    檢同告訴人已不爭執之附表編號3取款憑條、本院依職權所
    調得告訴人在寶華銀行、中國信託商業銀行、花旗銀行、國
    票證券開戶之資料原本，以及告訴人分別在偵查及本院所庭
    寫之「甲○○」姓名字跡，併同被告庭寫「甲○○」姓名字
    跡等資料，送請法務部調查局進行筆跡鑑定結果，附表編號
    1 、2、4、5等4張取款憑條上「甲○○」之筆跡特徵，與本
    院所檢送告訴人不爭執之編號3取款憑條及本院依職權所調
    得之上開開戶資料、庭寫字跡之筆跡筆劃特徵相同，而與被
    告之筆跡筆劃特徵不同，亦有該局98年3月13日調科貳字第
    09800085370號鑑定書在卷可考（參本院卷第166-168頁）。
    是以，如附表編號1、2、4、5等4張取款憑條上之「甲○○
    」簽名，確實均是告訴人所親簽，而非被告所偽造之事實，
    亦已臻明確。告訴人甲○○前開指訴及證詞，均與事實不符
    ，不足採信。
  (三)如附表所示5張取款憑條雖係告訴人所親簽，但被告供承告
    訴人簽寫時，除簽名外，其餘事項均是空白等情不諱。告訴
    人雖堅指未經同意或授權被告在如附表所示5張取款憑條上
    填載取款之相關內容，被告係盜領其所有如附表所示共42萬
    6900元之款項云云。但被告則堅稱是因自己信用有瑕疵無法
    開證券帳戶，而請告訴人開戶後供其使用，並為使用上之方
    便，請告訴人預寫空白取款憑條，待須要時由其自行填寫。
    告訴人是後來表示要參與股票投資，始於96年6、7 月間交
    付12萬元與其合資，並由其負責進行九德股票交易。寶華銀
    行帳戶中的錢，有些是告訴人的，有些是其個人所有的錢等
    語。是本件次應審究者，被告持有並使用告訴人之國票證券
    及寶華銀行帳戶，究係單純基於受告訴人之委任，而為告訴
    人之利益進行股票之交易，並代為管理上開帳戶之金錢，或
    是基於其個人利益借用告訴人之帳戶使用，或為其與告訴人
    之共同利益而使用上開帳戶。換言之，被告是否業經告訴人
    授權，而有權在上開空白取款憑條上制作文書之內容，以及
    其所填寫之內容是否逾越授權。經查:
  (1)告訴人於本院作證稱時證稱: 我與被告是男女朋友，同居在
    一起，我們財務是個別管理。因為被告不能開戶，但會炒股
    票，我有簽壹個授權書，並在寶華銀行開立000000000000帳
    戶，我當時把寶華銀行000000000000帳戶的存摺、上海銀行
    的金融卡都借給被告使用。我拿錢給被告買九德的股票，前
    後共交給被告12萬元等語。並對於本院所詢: 「開立寶華銀
    行帳戶的目的，是要買賣股票，有說要合夥嗎? 」之問題時
    ，表示: 「有，他當時說要合夥。」等語（參本院97年11月
    26日審判筆錄）。而依卷附之國票證券所提供上開有關系爭
    證券帳戶交易明細表（本院卷第112頁），及寶華銀行交易
    明細表顯示（參偵2353號卷第43頁），寶華銀行帳戶開戶後
    ，於96年5月8日先存入15萬6000元，已遠超過告訴人交付予
    被告之12萬元，是被告辯稱: 二人是合資購買股票關係，由
    被告負責操作等語，應與事實相符，而可採信。因此，被告
    係基於共同合資購買股票之合夥關係，而持有並使用告訴人
    之系爭國票證券及寶華銀行帳戶，被告並為此一合夥事務之
    執行者。告訴人雖一次書立多張空白取款憑條及交付存摺正
    本予被告，被告仍應於雙方約定之範圍內填寫取款憑條之內
    容。
  (2)查被告取得於告訴人所開立之寶華銀行及國際票券帳戶後:
    1.於96年5月8日存入15萬3600元，於96年5月21日先買入瑞
      昱股票14萬6808元，於96年6月6日全數賣出得款17萬8807
      元。
    2.於96年6月6日買入華上股票17萬9451元。於96年6月20日
      全數賣出得款18萬0798元。
    3.於96年6月15日櫃買九德股票3萬4939元（二筆、含手續費
      ）、96年6月21日櫃買九德股票5萬7547元（二筆、含手續
      費）、96年6月29日櫃買九德股票10萬7402元（一筆、含
      手續費），合計共19萬9888元。於96年8月29日、96年9月
      19日、96年9月20日、96年9月28日分批賣出全數九德股票
      得款共24萬3930元。
    4.於96年6月23日買入三陽股票12萬4427元，於96年6月29日
      全數賣出得款11萬6981元。
    5.被告在96年6月21日領款6萬元、96年6月28日領款12萬元
      、96年9月10日領3萬元前後，先後共櫃買九德等多支股票
      ，是堪認被告此部分之領款，確係用以購買股票之用。被
      告填寫如附表所示之取款內容，難認有何行使偽造文書或
      詐欺取財之可言。至於96年9月3日領款5萬元，係因告訴
      人母喪要求給予4萬元，被告提領時，填寫取款金額5萬元
      ，其中4萬元已交付告訴人，業據告訴人作證在案，另1萬
      元則留供己使用等情，亦為被告所不爭執。此部分被告之
      領款雖大於告訴人之要求，但因被告亦投資現金與被告共
      同投資，是就此逾1萬元之提款，難認被告有何行使偽造
      私文書或詐欺取財之犯行。另被告於96年6月29日再提款
      寶華銀行帳戶內之存款16萬6900元，被告提領該款後，並
      未再買進任何股票，且未事前通知告訴人，或獲得告訴人
      之同意，亦未於領款後即將之按比例分配予告訴人，即攜
      款至大陸等情，除據告訴人結證在案外，並據被告供承不
      諱。是就被告自行填寫取款憑條之金額顯已逾越自己應得
      部分金額。另就立帳戶人甲○○指示授權得填寫取款憑條
      提款之目的在於「股票買賣」，並以此為附條件，業經證
      人甲○○於本院證述明確，亦為被告所不爭執，是以被告
      填寫提款之目的係為「清算二人同一帳戶內款項」而論，
      被告填寫附表編號5取款憑條之金額亦已逾越原立帳戶人
      之目的。而就他人因帳戶所有人之指示就提款憑條填寫金
      額之補充行為，仍應視為帳戶所有人指示之內容，所附條
      件之如何，以決定其行為是否逾越範圍，故被告以前開填
      寫金額、填寫目的而論，已經逾越證人甲○○之授權範圍
      至明。但因該帳戶款項並非證人甲○○一人所有，內尚包
      含被告所有之部分，雖確實金額不明，證人甲○○亦僅能
      就自己所有之部分為授權，另就被告所有之部分，被告對
      內部關係人證人甲○○而言，當屬有權處分人，故被告就
      同一帳戶其所有之部分填寫提款金額尚難稱為無制作權，
      且就證人甲○○授權範圍內部分之填寫，亦非無制作權。
      然按刑法第210條之偽造私文書罪，以無制作權人而捏造
      他人名義制作該文書為構成要件，如行為人對於此種文書
      本有制作權，縱令其制作之內容虛偽，且涉及他人之權利
      ，除合於同法第215條之規定，應依該條處罰外，尚難論
      以首開法條之罪（最高法院85年台上字第330號判決要旨
      參照）。揆之前開見解，被告係基於有制作權人及授權範
      圍而制作，故不能謂無制作權人，自難論以偽造之責（是
      本院見解與最高法院93年度台上字第6311號等見解相異，
      附此敘明。）。被告自行制作取款憑條內容，逾越其與告
      訴人間之協議，可能涉有背信或侵占之罪嫌，惟此部分並
      非檢察官起訴之範圍，本院自無從併予審認。
  (四)綜上各項事證，本案系爭如附表所示5張取款憑上之「甲○
    ○」簽名，均係告訴人所親自簽名，告訴人於簽寫時，已授
    權被告在進行股票交割之情況下，依交割所須之金額或依雙
    方之合意內容填寫取款金額，並提領款項。是被告據此一授
    權，在如附表編號1-4所示空白取款憑條上填載取款日期及
    金額，並向寶華銀行領取存款，難認有何行使偽造私文書及
    向寶華銀行詐欺取財之可言。另被告於如附表編號5之空白
    取款憑條上填載16萬6900元之領款部分，非供股票交割使用
    ，亦非依雙方之合意領款，該款領出後，亦悉由被告取走，
    被告此部分之所為，確已逾授權範圍，惟本院認此部分雖逾
    授權範圍，但告訴人既已填寫空白之取款憑條予被告，由被
    告自行填寫金額、日期等重要事項後提款，自難認被告有何
    行使偽造文書及詐欺取財之可言。公訴人所提出之上開各項
    證據，其中告訴人之否認在系爭取款憑條上書寫姓名之證詞
    明顯虛偽不實，自不足為被告不利認定之依據。另被告所供
    曾領取如附表所示款項之自白及寶華商業銀行敦南分行97年
    2月27日函及帳號000-000 -00000-0號活期儲蓄存款帳戶取
    款憑條、帳戶明細表等則均只足以證明被告持附表取款憑條
    領款之事實，但告訴人既已授權被告在進行股票交割之情況
    下，依交割所須之金額或依雙方之合意內容填寫取款金額，
    並提領款項，是此部分證據，亦尚不足為被告有何行使偽造
    私文書及詐欺取財等罪之有罪之積極證明，亦無從說服法院
    以形成被告有罪之心證。基於無罪推定之原則，揆諸前開規
    定及說明，自應為被告無罪判決之諭知。
  (五)至於告訴人明知如附表所示之5張取款憑條上「甲○○」均
    為其所親簽，但於本院審理中供前具結作證時，竟就此一與
    本案案情有關之重要事項，為: 「96年6月21日、96年6月28
    日、96年9月10日、96年9月29日簽名的部分都是我簽名的。
    」等語之虛偽證詞，其是否涉有刑法第168條偽證之罪嫌，
    應宜檢察官另行偵查處理。另被告行使如附表所示之取款憑
    條雖未涉犯本案之行使偽造私文書及詐欺取財之罪，但被告
    自承就九德股票部分與告訴人係合資投資之合夥關係，被告
    為負責執行此一職務之人，則被告自應就此一股票之交易所
    得依二人出資比例朋分予告訴人，但被告除先前已先領取4
    萬元予告訴人外，在96年9月29日領出帳戶中最後之16萬690
    0元即附表編號5部分之款項後，即至中國大陸，而未將應分
    配予告訴人之款項交付告訴人甲○○，而係迄至告訴人提出
    告訴後，始於97年4月8日匯款8萬元予告訴人，此有被告所
    出之三信商業銀行匯款回條可證（參本院卷22頁）。是其此
    部分之所為，是否涉有背信或侵占之罪嫌，或僅是合夥清算
    未完成之民事糾葛，應由檢察官另行偵查處理。
據上論斷，應依刑事訴訟法第301條第1項，判決如主文。
本案經檢察官楊智綸到庭執行職務
中    華    民    國    98    年    4     月    22    日
                  刑事第四庭  審判長  法  官  郭惠玲
                                      法  官  李明益
                                      法  官  李桂英
上正本證明與原本無異。
如不服本判決應於收受送達後10日內向本院提出上訴書狀，並應
敘述具體理由；其未敘述上訴理由者，應於上訴期間屆滿後20日
內向本院補提理由書（均須按他造當事人之人數附繕本）「切勿
逕送上級法院」。告訴人或被害人如對於本判決不服者，應具備
理由請求檢察官上訴，其上訴期間之計算係以檢察官收受判決正
本之日期為準。
                                      書記官  嚴君珮
中    華    民    國    98    年    4     月    22    日
附表：
 ┌──┬──────┬──────┐
 │編號│領款時間    │領取金額    │
 ├──┼──────┼──────┤
 │1   │96年6月21日 │6萬元       │
 ├──┼──────┼──────┤
 │2   │96年6月28日 │12萬元      │
 ├──┼──────┼──────┤
 │3   │96年9月3日  │5萬元       │
 ├──┼──────┼──────┤
 │4   │96年9月10日 │3萬元       │
 ├──┼──────┼──────┤
 │5   │96年9月29日 │16萬6千9百元│
 └──┴──────┴──────┘


司法院資訊處製作；財團法人民間司法改革基金會備份。
